臺灣高雄地方法院刑事判決　　　　　　　100年度易字第518號
公　訴　人　臺灣高雄地方法院檢察署檢察官
被　　　告　張麗芬
上列被告因詐欺案件，經檢察官提起公訴（100年度偵字第2038號）
及移送併辦（100年度偵字第3392號），本院判決如下：
    主  文
張麗芬幫助犯詐欺取財罪，處有期徒刑月，如易科罰金以新臺
幣壹仟元折算壹日。緩刑貳年。
    事  實
一、張麗芬得預見一般人取得他人金融帳戶之目的，常利用作為
    詐騙工具之用，俾於取得贓款及掩飾犯行不易遭人追查，竟
    仍基於幫助他人實施詐欺取財犯罪之不確定故意，於民國99
    年10月9 日15時21分前某時，在不詳地點，將其所申辦之臺
    灣中小企業銀行鳳山分行（下稱中小企銀）帳號0000000000
    0 號帳戶存摺及提款卡（含密碼）提供予姓名年籍均不詳之
    詐欺集團成員使用。嗣該不詳詐欺集團成員共同意圖為自己
    不法之所有，基於詐欺取財之犯意，於奇摩拍賣、露天拍賣
    網站上刊登不實之產品販售資訊，致湯沸、陳若羚、呂蕙茹
    、吳珮而、陳俞臻、陳昱臻陷於錯誤，而分別匯款至張麗芬
    上開帳戶內（各詐欺方法、時間、被害人、詐騙金額，均詳
    如附表所示）。嗣湯沸、陳若羚、呂蕙茹、吳珮而、陳俞臻
    、陳昱臻發覺有異，報警處理，始知受騙。
二、案經湯沸訴由桃園縣政府警察局桃園分局、呂蕙茹訴由高雄
    市政府警察局岡山分局、吳珮而訴由彰化縣警察局員林分局
    移請臺灣高雄地方法院檢察署檢察官偵查起訴及移送併辦。
    理  由
一、按被告以外之人於審判外之陳述，雖不符前四條之規定，而
    經當事人於審判程序同意作為證據，法院審酌該言詞陳述或
    書面陳述作成時之情況，認為適當者，亦得為證據。當事人
    、代理人或辯護人於法院調查證據時，知有第159 條第1 項
    不得為證據之情形，而未於言詞辯論終結前聲明異議者，視
    為有前項之同意，刑事訴訟法第159 條之5 第1 、2 項分別
    定有明文。查被告於本院準備程序進行時，均未爭執證人湯
    沸、陳若羚、呂蕙茹、吳珮而、陳俞臻、陳昱臻於警詢中之
    陳述，暨其他書證、物證之證據能力，且於本案言詞辯論終
    結前亦未聲明異議，依前開條文之規定，視為被告已同意援
    引作為證據，且經本院審酌該等言詞陳述作成時之情況及證
    據取得過程等節，認為適當，可以作為認定事實之依據。
二、訊據被告固坦承上開中小企銀帳戶為其所申辦，惟矢口否認
    有何幫助詐欺取財犯行，辯稱：伊將該存摺、提款卡放置於
    機車置物箱內，密碼為我生日，因置物箱被撬開而遺失云云
    。經查：
  (一)中小企銀帳號為00000000000 號、戶名為張麗芬之帳戶，係
    被告於95年8 月17日所申辦，而於98年6 月21日該帳戶剩餘
    45元，直至99年10月9 日起始有湯沸匯款2 萬元入該帳戶乙
    情，業經被告自承不諱，並有臺灣中小企業銀行鳳山分行99
    年11月11日之99鳳山字第099111105 號函所附之開戶基本資
    料、身分證、健保卡、印鑑卡、存款交易明細查詢單在卷可
    稽（見警一卷第11至14頁）；另被害人湯沸、陳若羚、呂蕙
    茹、吳珮而、陳俞臻、陳昱臻因受詐騙，而分別於附表所示
    之時間匯款2 萬元、2 萬5000元、1 萬6000元、3 萬、6000
    元、1 萬6000元、1900元至被告中小企銀帳戶後，旋即遭提
    領一空乙節，經證人即被害人湯沸、陳若羚、呂蕙茹、吳珮
    而、陳俞臻、陳昱臻於警詢時指訴綦詳（見警一卷第16、39
    、53、54、64、65、101 頁，警二卷第1 、2 頁），復有湯
    沸中國信託、郵局自動櫃員機交易明細表、雅虎奇摩電子郵
    件、陳若羚雅虎奇摩拍賣通知信、台北富邦銀行自動櫃員機
    轉帳明細、呂蕙茹帳戶影本、雅虎奇摩拍賣網頁資料、吳珮
    而第一商業銀行歸戶台幣活存、支存明細查詢、露天拍賣網
    頁資料、陳俞臻台北富邦銀行自動櫃員機轉帳明細、電子郵
    件、陳昱臻雅虎奇摩拍賣網頁、電子郵件、郵政自動櫃員機
    交易明細表、臺灣中小企業銀行鳳山分行100 年4 月22日之
    100 鳳山字第10004220001 號函所附之帳戶交易往來明細（
    警一卷第23、24至28、43、44、58至60、81、83至99、106
    、107 至109 頁，警二卷第6 至9 頁，本院卷第8 至40頁）
    在卷可考，足認被害人確係遭不詳詐欺集團成員施以詐術而
    受騙匯款，此部分之事實堪予認定。
  (一)被告雖為前揭辯解，惟查：
  1.被告偵查中供陳及本院審理中供陳：我將中小企業銀行存摺
    、提款卡放置於機車置物箱，因機車停放於橋頭捷運站置物
    箱被撬開遺失，我是於99年10月10日發現，但我無掛失云云
    ，則被告既已於99年10月10日發現該帳戶遺失，衡情其遺失
    屬於個人理財重要工具之帳戶存摺、提款卡，卻未報案，亦
    未向銀行辦理掛失止付，均與常情有違。被告雖辯稱：我誤
    認當日乃攜帶郵局存摺，故返家後發現郵局存摺及提款卡還
    在抽屜，因而沒有掛失云云，然復供稱：我有印象當日我有
    帶存摺、提款卡外出目的，是要去補郵局存摺，因為帶成中
    小企銀存摺、提款卡所以當日沒有匯款云云。則被告是否於
    該日因誤認而攜帶中小企銀之存摺、提款卡外出乙節，供述
    前後不一，難以採信。
  2.又查，該中小企銀帳戶自98年6 月21日起即未有交易往來之
    情形，業如前述，被告亦自陳許久未使用該帳戶，自應有特
    殊使用之目的，始會攜帶該存摺、提款卡外出，並妥善保存
    外出隨身攜帶，被告竟單單將存摺隨同提款卡隨意放置於機
    車置物箱內離去，實難置信。被告上開帳戶、提款卡，是否
    確實放置在其機車置物箱內不慎遺失，實屬可疑。
  3.再者，各個銀行帳戶之提款卡均已由原本之4 位數密碼增加
    為6 至8 位數不等之密碼，則除非設定之人告知，否則他人
    實無法輕易得知提款卡密碼。而依卷附被告上開中小企銀帳
    戶之交易明細可知，被害人湯沸、陳若羚、呂蕙茹、吳珮而
    、陳俞臻、陳昱臻依詐騙集團指示將款項存入被告上開帳戶
    後，旋即遭人以提款卡將款項提領一空，足見確有他人知悉
    被告所設定之提款卡密碼。就此，被告固辯稱：伊密碼為生
    日云云。惟查，存摺及提款卡上並無記載持用人之出生年月
    日，如他人未經被告同意而取得，並無法得知被告之相關身
    分年籍資料作為密碼使用，足徵該中小企銀提款卡之密碼，
    係由被告所告知使用之人無訛。是被告辯稱，其中小企銀存
    摺、提款卡係遭人竊取，洵屬無據，難以憑採。
  4.末金融機構帳戶之存摺、提款卡係存戶持有該帳戶內款項之
    證明，提款卡更有自提款機即時提取該帳戶內之款項、轉帳
    ，甚至變更密碼、臨時借支現金等功能。自重要性、方便性
    而言，若非隨身攜帶，亦必妥為保存，不使之輕易外流，若
    不慎遺失或被盜，金融機構均有提供即時掛失、止付等服務
    ，以避免存款戶之款項被盜領或帳戶遭不法利用。持用帳戶
    之人脫離占有時，為維護自身權益，殊無不儘速辦理掛失止
    付之理。又辦理掛失手續，實屬輕而易舉，並無何特別困難
    或不便之處。從而，拾獲或盜得他人帳戶資料之人，因未經
    失主同意使用該帳戶，其不法取得之帳戶隨時有被失主掛失
    止付之可能，致無法使用該帳戶或轉入該帳戶之款項因而無
    法提領，甚而可能遭原帳戶所有人提領，則渠等大費周章從
    事於犯罪之行為，自有無法達成犯罪目的之風險。可見本件
    詐欺集團所使用之被告帳戶，應係由被告交付提款卡及密碼
    予他人，同時承諾不立即申請掛失止付，詐欺集團成員始肆
    無忌憚持供詐欺之轉帳帳戶，此觀卷附之交易明細表中小企
    銀帳戶於98年6 月21 日 後僅留存45元，於99年10月9 日至
    13日，被害人湯沸、陳若羚、呂蕙茹、吳珮而、陳俞臻、陳
    昱臻等人陸續匯款，而被告均未為掛失止付之情，情極明灼
    。因之，被告所有之中小企銀存摺及提款卡（含密碼）並非
    遺失，係被告自行交付予姓名年籍不詳之人所使用，堪以認
    定。
  5.按刑法上之故意，區分直接故意與間接故意，行為人對於構
    成犯罪之事實，明知並有意使其發生者為直接故意，行為人
    對於構成犯罪之事實，預見其發生而其發生並不違背其本意
    者為間接故意。金融帳戶為個人理財之工具，存摺及提款卡
    （含密碼）具高度專屬性，近來報章媒體一再披露詐騙集團
    為規避查緝，故使用他人帳戶以其不法之犯罪態樣，被告為
    一具有社會生活經驗之成年人，對此自難諉為不知，且亦可
    預見將上開中小企銀存摺、提款卡、密碼等資料，交付真實
    姓名、年籍不詳之不明人士使用後，該收集帳戶之人可能將
    之用來從事詐欺犯罪，作為詐欺取財之人頭帳戶，以收取被
    害人匯入之款項。是被告雖無前揭不明人士使用其中小企銀
    帳戶存摺及提款卡（含密碼），必持以詐騙他人之確信，但
    顯具有縱有人以其中小企銀帳戶實施詐欺犯罪，亦不違背其
    本意之幫助意思，堪認被告有幫助姓名、年籍不詳之詐騙集
    團成員利用其所有之中小企銀帳戶為詐欺取財之未必故意甚
    明。
  6.被告另辯稱其曾遭盜辦電話，且有正常工作，其所有之郵局
    及橋頭農會帳戶均有正常使用云云，並提出遠傳電信、和信
    電訊、臺灣大哥大未申請門號申請書、允升工業股份有限公
    司服務證明書各1 紙為證，然此均無法證明帳戶係非自願性
    地脫離其持有，是被告所舉此部分證據，亦不足為有利被告
    之認定。
  (三)綜上所述，被告所為之前開辯解，顯係卸責之詞，均不足採
    信，本案事證明確，應依法論科。
四、論罪科刑
  (一)按刑法上之幫助犯，係指以幫助之意思，對於正犯資以助力
    ，而未參與實施犯罪之行為者而言。被告單純提供帳戶供人
    使用，並非向被害人施以欺罔之詐術行為，且亦無證據證明
    被告有參與詐欺取財犯行之構成要件行為，衡諸前揭說明，
    自應僅論以幫助犯，核被告所為，係犯刑法第30條第1 項前
    段、第339條第1項之幫助他人犯詐欺取財罪。被告上述提供
    中小企銀帳戶存摺及提款卡（含密碼）之一個幫助行為，供
    予詐欺集團成員分別向被害人湯沸、陳若羚、呂蕙茹、吳珮
    而、陳俞臻、陳昱臻詐欺取財，係一行為觸犯數罪名，應論
    以想像競合犯，從一情節較重之犯行（幫助詐取被害人呂蕙
    茹之金額較高），論以一幫助詐欺取財罪。又被告僅為幫助
    犯，應依刑法第30條第2 項規定按正犯之刑減輕之。公訴人
    雖未對被告幫助詐欺被害人陳昱臻部分起訴，惟此部分既經
    公訴人移送併辦到院（臺灣高雄地方法院檢察署100 年度偵
    字第3392號），且核與起訴事實具有想像競合犯之裁判上一
    罪關係，本院自應併予審究，附此敘明。
  (二)爰審酌被告將帳戶提供詐騙集團成員使用，助長詐騙集團財
    產犯罪之風氣，致本件被害人受騙而匯款，實為當今社會層
    出不窮之詐財事件發生之根源，造成社會互信受損，且亦因
    被告提供其帳戶資料，致執法人員難以追查該詐騙集團之真
    實身分，復參以被害人所受損害共為11萬4900元，事後又矢
    口否認犯行；然考量被告素行良好，並無前科，有臺灣高等
    法院前案紀錄表在卷可佐，且未取得任何利益等一切情形，
    量處如主文所示之刑，並諭知易科罰金之折算標準，藉資懲
    儆。末查被告前未曾受刑之宣告，有臺灣高等法院被告前案
    紀錄表1份可稽，其因一時失慮提供上開帳戶幫助他人詐欺
    取財，嗣已分別匯款予被害人呂蕙茹、陳俞臻、湯沸、陳若
    羚、陳昱臻，賠償其上開損害，有郵政跨行匯款申請書6紙
    在卷可憑，而被害人吳珮而係因聯絡未果而無法賠償，堪認
    其頗具悔意，茲念其僅因一時不慎，致罹刑典，其經此偵、
    審教訓後，應知所警惕，信無再犯之虞，本院審酌上情，認
    對其所宣告之刑以暫不執行為適當，爰依刑法第74條第1項
    第1款之規定，宣告緩刑2年，以啟自新；另本院審酌被告之
    犯罪情節、已賠償被害人等情，認無對前開所宣告之緩刑附
    加條件之必要，併予敘明。
據上論斷，應依刑事訴訟法第299 條第1 項前段，刑法第30條第
1 項前段、第2 項、第339 條第1 項、第41條第1 項前段、第74
條第1款、刑法施行法第1 條之1 ，判決如主文。
本案經檢察官鄭靜筠到庭執行職務。
中    華    民    國   100    年    6     月    29    日
                  刑事第十一庭  審判長法  官  李代昌
                                      法  官  林韋岑
                                      法  官  鄭  瑋
以上正本證明與原本無異。
如不服本判決，應於判決送達後10日內，向本院提出上訴狀。
中    華    民    國   100    年    6     月    29    日
                                      書記官  蔡佩珊
附表
┌──┬───┬────┬───────────┬─────┐
│編號│被害人│匯款時間│詐騙方法              │詐騙金額（│
│    │      │        │                      │新臺幣）  │
├──┼───┼────┼───────────┼─────┤
│ 1  │湯沸  │99年10月│在露天拍賣網站刊登販賣│2萬元     │
│    │      │9日15時 │「CHANEL包包」之不實訊│          │
│    │      │21分許  │息。                  │          │
│    │      ├────┤                      ├─────┤
│    │      │99年10月│                      │2萬5000元 │
│    │      │10日16時│                      │          │
│    │      │5分許   │                      │          │
├──┼───┼────┼───────────┼─────┤
│ 2  │陳若羚│99年10月│在雅虎奇摩拍賣網站刊登│1萬6000元 │
│    │      │11日11時│販賣「LV圍巾」之不實訊│          │
│    │      │37分許  │息。                  │          │
├──┼───┼────┼───────────┼─────┤
│ 3  │呂蕙茹│99年10月│在雅虎奇摩拍賣網站刊登│3萬元     │
│    │      │11日18時│販賣「LV皮包」之不實訊│          │
│    │      │10分許  │息。                  │          │
├──┼───┼────┼───────────┼─────┤
│ 4  │陳俞臻│99年10月│在露天拍賣網站刊登販  │6000元    │
│    │      │12日11時│賣「LV男鞋」之不實訊息│          │
│    │      │42分許  │。                    │          │
├──┼───┼────┼───────────┼─────┤
│ 5  │吳珮而│99年10月│在露天拍賣網站刊登販賣│1萬6000元 │
│    │      │13日10時│「LV包包」之不實訊息。│          │
│    │      │30分許  │                      │          │
├──┼───┼────┼───────────┼─────┤
│ 6  │陳昱臻│99年10月│在雅虎奇摩網站刊登販賣│1,900元   │
│    │      │13日13  │「幫寶適特級棉柔新生寶│          │
│    │      │時23分  │寶尿片」之不實訊息    │          │
└──┴───┴────┴───────────┴─────┘
附錄論罪科刑法條：
中華民國刑法第339條
（普通詐欺罪）
意圖為自己或第三人不法之所有，以詐術使人將本人或第三人之
物交付者，處 5 年以下有期徒刑、拘役或科或併科 1 千元以下
罰金。
以前項方法得財產上不法之利益或使第三人得之者，亦同。
前二項之未遂犯罰之。